臺灣高雄地方法院刑事判決
                                    110年度原金訴字第7號
公  訴  人  臺灣高雄地方檢察署檢察官
被      告  凃○○


選任辯護人  趙禹任律師（法扶）
上列被告因詐欺等案件，經檢察官追加起訴（109年度偵字第127
45號）及移送併辦（109年度偵字第5793號、第7457號、第15097
號、第18084號、第22405號、第19963號），本院判決如下：
    主  文
凃○○共同犯三人以上詐欺取財罪，處有期徒刑壹年肆月，未扣
案犯罪所得新臺幣壹萬壹仟元沒收之，於全部或一部不能沒收或
不宜執行沒收時，追徵其價額；又共同犯三人以上詐欺取財罪，
處有期徒刑壹年伍月，未扣案犯罪所得新臺幣壹萬參仟元沒收之
，於全部或一部不能沒收或不宜執行沒收時，追徵其價額。應執
行有期徒刑壹年捌月。
    事  實
一、凃○○依其智識及一般社會生活經驗，可預見提供自己金融機
    構帳戶之帳號予不具信賴關係之不詳身分者使用，將可能供
    詐欺集團從事詐欺取財之犯罪被害人匯款所用，倘果依指示
    提供金融機構帳戶、代他人領款、交付款項，亦可能使該詐
    欺集團遂行詐欺犯行並掩飾或隱匿贓款之去向，竟與楊○○（
    業經本院以簡式審判程序判決確定）、黃○○（另由本院以11
    0年度原金訴字第15號審理中）自民國109年2、3月間，分別
    加入姓名年籍不詳，通訊軟體LINE暱稱「張先生」、「奕儒
    day」及微信暱稱「夏日」、「K」、「高君毅」、「bowbos
    s」等人所組成之三人以上、以實施詐術為手段，具有持續
    性、牟利性及結構性之詐欺集團組織，由凃○○擔任該詐欺集
    團提款車手，並提供其所有之金融機構帳戶予「奕儒day」
    ，作為該詐欺集團收取詐騙贓款使用，並依「奕儒day」之
    指示前往指定地點提領並交付款項，而與所屬詐欺集團約定
    以提款總額4％作為報酬；楊○○、黃○○則擔任該詐騙集團向車
    手收取領得贓款再轉交予上手之「收水」工作。凃○○各與楊
    ○○、黃○○及所屬詐欺集團成員間，共同意圖為自己不法之所
    有，基於三人以上共同詐欺取財、掩飾或隱匿詐欺犯罪所得
    去向，及參與犯罪組織之犯意聯絡，先由詐欺集團某不詳成
    員分別於附表編號1、2「詐騙手法」欄所示時間，以各該編
    號所示方式，向陳○○、王○○施用詐術，致其等均陷於錯誤，
    而各於附表編號1、2所示時間匯款至詐欺集團成員指定如附
    表編號1、2「轉帳（匯款）至何帳戶」欄所示金融機構帳戶
    內，嗣凃○○即依「奕儒day」之指示，於附表編號1、2所示
    之時間、地點，以臨櫃或操作ATM自動櫃員機之方式，自其
    所有之金融機構帳戶內提領款項，並扣除約定報酬後，將所
    餘款項（詳見附表編號1、2「向提領人收取款項之人」欄所
    示）分別交付前來收款之楊○○或黃○○，楊○○或黃○○取得凃○○
    所交付款項後，復依指示將詐騙贓款上繳指定之上游，以達
    掩飾或隱匿犯罪所得去向之目的。嗣因陳○○、王○○匯款後驚
    覺受騙，且報警處理，經警循線調閱監視器錄影畫面，而揭
    悉上情。
二、案經陳○○、王○○訴由高雄市政府警察局刑事警察大隊報
    告臺灣高雄地方檢察署檢察官偵查後追加起訴及移送併辦。
    理  由
一、證據能力之判斷
    按，被告以外之人於審判外之言詞或書面陳述，除法律有規
    定者外，不得作為證據，刑事訴訟法第159條第1項設有明文
    ；另按被告以外之人於審判外之陳述，雖不符前4條（即刑
    事訴訟法第159條之1至第159條之4）之規定，而經當事人於
    審判程序同意作為證據，法院審酌該言詞陳述或書面陳述作
    成時之情況，認為適當者，亦得為證據，刑事訴訟法第159
    條之5第1項定有明文。本案據以認定被告凃○○犯罪事實存否
    之被告以外之人於審判外之言詞及書面陳述，雖屬傳聞證據
    ，因檢察官、被告及辯護人於本院準備程序及審理時，均同
    意有證據能力（本院原金訴字卷第183至185頁、第347頁背
    面），本院審酌上開證據作成時之情況，無不當取供或違反
    自由意志而陳述等情形，且均與本案待證事實具有關聯性，
    認為以之作為本案之證據亦屬適當，而俱有證據能力，得採
    為認定事實之證據。
二、認定犯罪事實所憑之證據及理由
    訊據被告凃○○固坦承其提供其所有之如附表編號1、2所示帳
    戶予「奕儒day」，並依「奕儒day」之指示，於附表編號1
    、2所示之時間、地點，自其所有之帳戶提領款項（均扣除
    報酬），隨即交付予楊○○或黃○○，並與「奕儒day」約定並
    實際取得提款總額4％作為報酬，且不爭執本件詐欺集團某不
    詳成員於附表編號1、2所示時間，以各該編號所示方式向被
    害人陳○○、王○○施用詐術，致其等均陷於錯誤，而於附表編
    號1、2所示時間匯款至詐欺集團成員指定如附表編號1、2「
    轉帳（匯款）至何帳戶」欄所示金融機構帳戶等事實，惟矢
    口否認涉有何加重詐欺取財、洗錢等犯行，並辯稱：伊當時
    只是在臉書上找工作，對方要求伊提供帳戶供薪資轉帳之用
    ，伊就將其所有之如附表編號1、2所示帳戶提供予「奕儒da
    y」，並依他的指示將所提領款項扣除報酬後，交給楊○○或
    黃○○，伊也是被騙云云。辯護人亦為被告之利益辯以：就被
    告與「奕儒day」間的LINE對話紀錄，可知被告確實有向「
    奕儒day」詢問工作內容，與一般找工作之狀況類似；況被
    告若確有參與詐欺、洗錢之犯行，豈會提供自己的金融機構
    帳戶予詐欺集團，並親自臨櫃提領款項，可見被告自始至終
    均相信這是正當的工作；又卷內並無足夠之證據佐證被告與
    「奕儒day」及其所屬詐欺集團成員間，就詐欺取財、洗錢
    有何共同謀議之處，無法證明被告之主觀犯意，另被告曾因
    車禍導致腦部創傷，造成其認知及警覺性較一般人低，而容
    易受詐欺集團成員之影響、利用云云。經查：
  ㈠上開被告所坦認及不爭執之事實，核與證人即被害人陳○○、
    王○○證述被詐騙金錢之經過相符（警卷第146至148頁、第16
    2至165頁），並有被告臨櫃及ATM提領畫面照片、被告之LIN
    E對話記錄、高雄市政府警察局刑事警察大隊扣押筆錄、扣
    押物品目錄表、扣押物品收據（受執行人：凃○○）、被告華
    南銀行帳戶之客戶資料、交易明細、被告合作金庫銀行帳戶
    之新開戶建檔登錄單、歷史交易明細、內政部警政署反詐騙
    諮詢專線紀錄表、桃園市政府警察局平鎮分局平鎮派出所受
    理詐騙帳戶通報警示簡便格式表、金融機構聯防機制通報單
    、受理各類案件紀錄表、受理刑事案件報案三聯單（報案人
    ：王○○）、告訴人王○○提出之存摺內頁影本內政部警政署反
    詐騙諮詢專線紀錄表、新北市政府警察局蘆洲分局蘆洲派出
    所受理詐騙帳戶通報警示簡便格式表、金融機構協助受詐騙
    民眾通知疑似警示帳戶通報單、受理各類案件紀錄表、受理
    刑事案件報案三聯單（報案人：陳○○）、陳○○提出之匯出匯
    款憑證、陳○○提出之LINE對話記錄照片影本、高雄市前鎮區
    漁港中二路監視器影像截圖照片（攝得黃○○身影）、高雄市
    前鎮區漁港北一路、新生路口之萊爾富超商監視器影像截圖
    照片（攝得楊○○身影）、合作金庫商業銀行前鎮分行監視器
    影像截圖照片（攝得被告提領款項之身影）等證據資料在卷
    可稽（警卷第106至108頁、第113至129頁、第133至134頁、
    第136至137頁、第143至144頁、第150至151頁、第153頁、
    第155至156頁、第158至159頁、第166頁、第169至174頁、
    第180頁、第184至185頁、併警二卷第121至129頁、影警卷
    第87至88頁、第90至91頁、第108至110頁），堪以認定。
  ㈡按刑法之故意犯，可分為直接故意與不確定故意，所謂不確
    定故意即指行為人對於構成犯罪之事實，預見其發生而其發
    生並不違反其本意，刑法第13條第2 項定有明文。是行為人
    若對於他人可能以其所交付之帳戶，進行詐欺取財之犯罪行
    為，已預見其發生而其發生並不違反其本意，則其自仍應負
    相關之罪責。而在金融機構開立帳戶、請領存摺及提款卡使
    用，係針對個人身分之社會信用而予以資金流通，有強烈屬
    人性格，而金融帳戶為個人理財工具，申請開設並無任何特
    殊限制，一般民眾均得以存入最低開戶金額之方式申請使用
    ，且同一人得在不同之金融機構申請數個帳戶使用，乃眾所
    週知之事實；依一般人之社會經驗，若遇陌生人捨以自己名
    義申請帳戶，反向不特定人蒐集金融帳戶使用，衡情應對該
    帳戶是否供合法使用一節有所懷疑。且近年臺灣社會詐騙犯
    案猖獗，利用帳戶取得詐財贓款之事，迭有所聞，政府亦大
    力宣導督促民眾注意，主管機關甚至限制金融卡轉帳之金額
    及次數，用以防制金融詐騙事件；因此詐騙集團利用人頭帳
    戶隱匿犯罪所得並逃避追緝，幾乎已成臺灣社會人盡皆知之
    犯罪手法，一般人本於其通常之認知能力均易於瞭解。查，
    本件被告為成年人，且於本院審理中自稱高職之學歷（本院
    原金訴字卷第361頁背面），依其智識程度，對於上情自不
    得諉為不知。雖辯護人為被告之利益辯以被告曾因車禍導致
    腦部創傷，造成其認知及警覺性較一般人低，而容易受詐欺
    集團成員影響、利用，並於本院審理中提出診斷證明書2紙
    為憑（本院原金訴字卷第305頁、第307頁），然細繹該診斷
    證明書，可知被告經診斷之病名乃「創傷性腦出血術後，失
    憶症候群，頭暈，頭痛」、「雙極性情感疾患」，又未提出
    相關事證，或指出證明之方法供本院調查，以佐證被告前述
    經診斷之病名與其無從預見上情有何關聯性以實其說，且被
    告迭次於警詢、偵查及本院準備程序之初，均未曾提及上情
    以置辯，而遲至110年12月16日方由辯護人以刑事辯護狀㈡為
    如上之辯詞（本院原金訴字卷第301頁），此不無臨訟飾卸
    之可能，自難僅憑此即為有利於被告之認定。
  ㈢況且，觀諸被告於本院審理中供稱：「（問：在你提供帳戶
    當時，對方是如何跟你說的？）當時我只是純粹想要找工作
    ，他要我的帳號，現在因為工作都必須要薪資轉帳，才需要
    我的帳號，所以我覺得很正常，我也相信這份工作是合法的
    ，甚至我還有問過對方是否是合法的工作，他跟我說是合法
    的工作，我才更加放心，所以他要我的帳號、轉帳給我那是
    正常的。」、「（問：這份合法的工作所指為何？）我所謂
    『合法工作』是沒有做犯罪，例如騙人家的錢。」、「（問：
    這份工作的內容？）當時他跟我說因為這個帳號需向我這邊
    才能轉帳給我，他跟我說是彼特幣的投資，如果獲利人會獲
    利很多的錢，一個人的帳號不能有很多的錢，所以必須要先
    用我的帳號將獲利轉帳到我這邊。」、「（問：這份工作你
    需付出什麼勞力？）他沒有跟我說要付出什麼勞力。」、「
    （問：是否是不需要付出勞力的意思？）完全都沒有付出勞
    力。」、「（問：妳可以獲得多少報酬？）我有問他獲利怎
    麼算，他說1萬、10萬不等，我們會有4,000元。」、「（問
    ：是否匯入10萬元，你即領有4,000元？）是。」、「（問
    ：妳當時是否曾詢問對方這是否是合法的工作？）我有問他
    。」、「（問：妳為何要問對方這是否是合法的工作？）他
    跟我說只是要讓我找工作，因為我很模糊到底是什麼樣的工
    作，才會這樣問他。這是人之常情，我都會直接問人家這是
    不是合法的、是不是真的。」、「（問：妳是否因為怕這是
    不合法的工作、怕被騙，才會這樣問對方？）我跟他講話時
    ，我會很自然的問他說的話是不是真的，若他跟我說是真的
    ，我一向都會相信是真的。」等語（本院原金訴字卷第355
    頁至357頁），足見被告所供稱其本件所找之「工作」內容
    ，充其量無非僅係提供其所有之金融機構帳戶供他人將款項
    匯入，其僅需將所匯入款項自行扣除提款總額4％之報酬後，
    將餘款交予「奕儒day」所指定之人（即楊○○、黃○○），除
    此之外，別無其他勞力、時間之付出無疑。參以被告於本院
    審理中供稱：伊之前做過加工、美髮工作，在加工區工作時
    每日需工作8小時、包括加班1至3小時不等、月薪約新臺幣
    （下同）2萬8千元等語（本院原金訴字卷第355頁及背面）
    ，是依被告所自稱過往之實際工作經驗而言，其須每日工作
    8小時，並加班1至3小時，方得領取約莫2萬8千元之月薪資
    ，足徵被告對於其領取月薪資約2萬8千元，而所須付出如上
    之勞力、時間，主觀上自已明瞭。而依本件被告如附表編號
    1、2所示提領、交付款項，各次僅歷時數小時之時間，期間
    亦無任何其他勞力之付出，即可輕易獲得共計2萬4千元之報
    酬（詳後述沒收部分），經與上開其所自稱之實際工作經
    驗相互勾稽比對，可知被告主觀上對於其本件於臉書上所找
    之「工作」，相對其工作經驗，屬不費吹灰之力即可獲取高
    額利潤，而顯係勞力與報酬明顯不相當之事，理應了然於心
    。又徵之常理，此種毫不費力即可獲取高額利潤之「工作」
    ，若非具有高度射倖性之諸如賭博、彩券等，誠以不法犯罪
    為大宗，以被告上開於本院審理中所自稱之智識程度，實難
    諉稱其提供金融機構帳戶供不明人士匯款使用，該帳戶可能
    被用來從事詐欺犯罪，作為詐欺取財之犯罪工具，以收取被
    害人匯入之款項乙節，無所預見或認識。
  ㈣再者，觀諸被告迭次於偵查及本院審理中均一再供稱其曾向
    對方詢問本件工作是否是合法，對方說是合法的等語（併偵
    卷第28頁，本院原金訴字卷第355至357頁），益徵被告主觀
    上對於將提供如附表所示金融機構帳戶提供予與之不具信賴
    關係之人使用，誠有遭詐騙團成員為非法利用之可能有所預
    見，否則被告豈有於提供帳戶供他人匯款時，一再向對方確
    認是否為「合法」工作之有；另佐以被告亦於警詢中亦供承
    ：LINE暱稱「奕儒day」之人聯繫伊，告知伊有32萬8千元匯
    至伊的合作金庫銀行帳戶，並叫伊先以臨櫃提領20萬8千元
    ，其餘的款項再去自動櫃員機提領，這樣才不會令人懷疑伊
    為何領那麼多錢等語（影警卷第49至50頁），是本件被告主
    觀上倘認知其本件所找之工作確為「合法」，則「奕儒day
    」之人於告知其為免啟人疑竇，而指示其以臨櫃、操作自動
    櫃員機之方式，分次提領同一筆匯入款項之際，主觀上自已
    對於該筆款項之來源確屬不法所得乙事，顯有所認識，否則
    其於該自稱「奕儒day」之人指示其如此大費周章提領同一
    筆匯入之款項時，依其前述所自稱之智識程度，豈有毫無懷
    疑而依指示為上開舉措之理。
  ㈤又洗錢防制法業於105年12月28日修正公布，並於106年6月28
    日施行，新法第14條第1項之一般洗錢罪，只須有第2 條各
    款所示洗錢行為之一，而以第3條規定之特定犯罪作為聯結
    為已足。申言之，洗錢之定義，在新法施行後，與修正前規
    定未盡相同，因此是否為洗錢行為，自應就犯罪全部過程加
    以觀察，不僅須行為人客觀上有掩飾或隱匿特定犯罪所得之
    財物或財產上利益之具體作為，主觀上則須具有掩飾或隱匿
    其犯罪所得或變得之財產或財產上利益與犯罪之關聯性，使
    其來源形式上合法化，以逃避國家追訴、處罰之犯罪意思。
    是依新法規定，倘行為人意圖掩飾或隱匿特定犯罪所得來源
    ，而將特定犯罪所得直接消費處分，甚或交予其他共同正犯
    予以隱匿，或由共同正犯以虛假交易外觀掩飾不法金流移動
    ，即難認僅單純犯罪後處分贓物之行為，應仍構成洗錢行為
    。查，被告將其所有之如附表編號1、2「轉帳(匯款)至何帳
    戶」欄所示金融機構帳戶之帳號告知他人後，並依指示提款
    時，對於該帳戶內已有非其個人之來源不明款項，顯均有所
    認知，已如上述。且上開金融機構帳戶之戶名既均為被告，
    則匯入該帳戶之款項雖外觀上係顯示由被告取得，然就被害
    人匯入之款項而言，既均由被告交付「奕儒day」所指定之
    人（即楊○○、黃○○），已如上述，而已無從查得犯罪所得之
    實際去向，形成金流斷點，因而產生掩飾犯罪所得去向之效
    果，為洗錢行為甚明，況依被告於本院審理中自稱之智識程
    度、社會經驗（本院原金訴字卷第361頁背面），竟仍為本
    件依「奕儒day」指示提款，並將所提領款項交付他人，是
    徵之上開說明，被告主觀上顯係出於各以上開方式達掩飾、
    隱匿特定犯罪所得去向之故意甚明。
  ㈥又刑法第28條規定，二人以上共同實行犯罪之行為者，皆為
    正犯，係因正犯基於共同犯罪之意思，分擔實行犯罪行為，
    其一部實行者，即應同負全部責任。學理上所稱相續共同正
    犯，係指後行為者，於先行為者之行為接續或繼續進行中，
    以合同的意思，參與分擔實行，其對於介入前先行為者之行
    為，茍有就既成的條件，加以利用，而繼續共同實行犯罪行
    為的意思，當應負共同正犯之全部責任（最高法院107 年度
    台上字第2849號判決意旨參照）。另詐欺取財係以取得不法
    財物為犯罪目的，故於犯罪尚未完結前，凡以自己犯罪之意
    思而參與者，或所參與之行為係負責收取人頭帳戶、實際施
    以詐術、居中接應聯繫或提領取得款項等，均應論以正犯，
    其中擔任領款車手而取得款項者，因攸關財物是否完全落入
    詐欺行為人之實力支配下，誠屬整體詐欺犯行關鍵之臨門一
    腳，自難僅因被害人已將款項匯入帳戶，而謂其後之提領款
    項之行為僅屬犯罪後之保全不法利益行為。查，被告既於本
    件詐欺集團詐取被害人之犯行接續中，實際參與提領自己帳
    戶內之贓款，所為均屬詐欺犯行最終且最重要之取財階段行
    為，另佐以被告於警詢中供稱：伊先用LINE跟發布徵人廣告
    之人聯繫，後來該發布廣告者跟伊說工作內容就是，提供伊
    的金融機構帳戶，伊負責將匯入其帳戶內之款項交給外務人
    員，且「奕儒day」是公司的專員，後續就是「奕儒day」跟
    伊聯繫等語（警卷第99至100頁），則依被告上開警詢中之
    供詞，足徵被告已知悉該詐欺集團之所屬成員至少已達3人
    以上（按：即發布應徵廣告之人、「奕儒day」及向其收取
    款項之外務人員等），且該詐欺集團之運作模式，乃先由部
    分成員實際撥打電話詐騙被害人匯款後，即由集團內成員指
    示如被告擔任之車手角色配合迅速提領贓款，領款過程均須
    隨時回報進度，並依指示層層上繳，實屬分工縝密，而該詐
    欺集團既能分工詐取被害人財物，在不同分工之間要能順利
    取得贓款，顯然必須經過策劃指揮與執行，當非隨意組成，
    而係有一定結構之組織，且顯然具有牟利性無訛。是被告應
    與「奕儒day」及其所屬之本案詐欺集團不詳成員間，共同
    意圖為自己不法之所有，具有三人以上共同詐欺取財、洗錢
    之不確定故意之犯意聯絡無訛。
  ㈦至辯護人固另為被告之利益辯稱：依被告與「奕儒day」間的
    LINE對話紀錄，可知被告確實是找工作；況被告提供自己的
    金融機構帳戶，並親自臨櫃提領款項，可見被告自始至終均
    相信這是正當的工作云云。然查，卷附被告與LINE「奕儒da
    y」間的LINE對話紀錄（影偵卷第107頁以下），雖有該「奕
    儒day」之人指示被告於何時、地提領及交付款項等對話內
    容，惟參以被告迭次於警詢、偵查及本院審理中均一致供稱
    其徵得之工作，是在提供帳戶供他人兌換比特幣（BTC）等
    虛擬貨幣之交易（警卷第99至100頁、併警一卷第5頁、併警
    二卷第23頁、併偵卷第28頁、第52頁、偵卷第123頁、影偵
    卷第76頁，本院原金訴字卷第169頁、第173頁），審之上開
    LINE對話紀錄，竟全然無與比特幣或其他虛擬貨幣交易有關
    之對話內容，又其自稱已將臉書上刊登之求職廣告刪除（併
    偵卷第29頁），亦無從佐證被告確係應徵比特幣（BTC）等
    虛擬貨幣之交易工作；甚且，依被告之前開供詞，亦可知被
    告所應徵之工作本質上僅係提供帳戶供他人匯款之用，並未
    實質進行前述虛擬貨幣之交易，核與司法實務上將金融機構
    帳戶提供予他人非法使用，或將帳戶出租他人任意使用之客
    觀情狀無分軒輊，則前開LINE對話紀錄充其量僅得證明其確
    有將其所有之如附表編號1、2所示金融機構帳戶提供他人使
    用之事實，尚不足以為有利於被告之認定。另查，本件被告
    所提供之金融機構帳戶固均係其所有，並親自臨櫃或操作自
    動櫃員機提領款項，惟被告確有依指示分次臨櫃及以自動櫃
    員機提領款項以避免行員起疑之行為，是辯護人此部分之辯
    詞雖非無稽，然基於上開理由，被告既經本院認定其已可預
    見其所從事之工作乃非合法、正當之業務，已如上述，此部
    分所辯亦不足以為有利於被告之認定。
  ㈧綜上所述，本件被告及辯護人之前開辯詞，均委無足採。是
    本件事證已臻明確，被告前開三人以上共同詐欺取財、洗錢
    等犯行均堪以認定，應予依法論科。
三、論罪科刑
  ㈠按，組織犯罪防制條例第2條第1項、第2 項規定：「本條例
    所稱犯罪組織，指三人以上，以實施強暴、脅迫、詐術、恐
    嚇為手段或最重本刑逾五年有期徒刑之刑之罪，所組成具有
    持續性『或』牟利性之有結構性組織。前項有結構性組織，
    指非為立即實施犯罪而隨意組成，不以具有名稱、規約、儀
    式、固定處所、成員持續參與或分工明確為必要」，是組織
    犯罪防制條例所規定之犯罪組織，則僅「三人以上，以實施
    強暴、脅迫、詐術、恐嚇為手段或最重本刑逾五年有期徒刑
    之刑之罪，所組成具有持續性『或』牟利性之有結構性組織
    」，即構成犯罪組織。查，被告所參與之詐欺集團，係三人
    以上，具持續性及牟利性，並以實施詐術為手段之有結構性
    之犯罪組織，已如前述，自屬組織犯罪防制條例規定之「犯
    罪組織」。
  ㈡又組織犯罪防制條例係藉由防制組織型態之犯罪活動為手段
    ，以達成維護社會秩序、保障人民權益之目的，乃於該條例
    第3條第1項前段與後段，分別對於「發起、主持、操縱、指
    揮」及「參與」犯罪組織者，依其情節不同而為處遇，行為
    人雖有其中一行為（如參與），不問其有否實施各該手段（
    如詐欺）之罪，均成立本罪。然在未經自首或有其他積極事
    實，足以證明其確已脫離或解散該組織之前，其違法行為，
    仍繼續存在，即為行為之繼續，而屬單純一罪，至行為終了
    時，仍論為一罪。而刑法上一行為觸犯數罪名之想像競合犯
    存在之目的，在於避免對於同一不法要素予以過度評價。自
    然意義之數行為，得否評價為法律概念之一行為，應就客觀
    構成要件行為之重合情形、主觀意思活動之內容、所侵害之
    法益與行為間之關連性等要素，視個案情節依社會通念加以
    判斷。刑法刪除牽連犯之規定後，原認屬方法目的或原因結
    果，得評價為牽連犯之二犯罪行為間，如具有局部之同一性
    ，或其行為著手實行階段可認為同一者，得認與一行為觸犯
    數罪名之要件相符，依想像競合犯論擬。倘其實行之二行為
    ，無局部之重疊，行為著手實行階段亦有明顯區隔，依社會
    通念難認屬同一行為者，應予分論併罰。因而，行為人以一
    參與詐欺犯罪組織，並分工加重詐欺行為，同時觸犯參與犯
    罪組織罪及加重詐欺取財罪，雖其參與犯罪組織之時、地與
    加重詐欺取財之時、地，在自然意義上非完全一致，然二者
    仍有部分合致，且犯罪目的單一，依一般社會通念，認應評
    價為一罪方符合刑罰公平原則，應屬想像競合犯，如予數罪
    併罰，反有過度評價之疑，實與人民法律感情不相契合。再
    罪責原則為刑法之大原則，其含義有二，一為無責任即無刑
    罰原則（刑法第12條第1項規定：行為非出於故意或過失者
    不罰，即寓此旨）；另者為自己責任原則，即行為人祇就自
    己之行為負責，不能因他人之違法行為而負擔刑責。前者其
    主要內涵並有罪刑相當原則，即刑罰對人身自由之限制與所
    欲維護之法益，須合乎比例原則。不唯立法上，法定刑之高
    低應與行為人所生之危害、行為人責任之輕重相符；在刑事
    審判上既在實現刑罰權之分配正義，自亦應罪刑相當，罰當
    其罪。基於前述第一原則，責任之評價與法益之維護息息相
    關，對同一法益侵害雙重評價，為過度評價；對法益之侵害
    未予評價，則評價不足，均為所禁。刑罰要求適度之評價，
    俾對法益之侵害為正當之維護。因此，加重詐欺罪係侵害個
    人財產法益之犯罪，其罪數計算，以被害人數、被害次數之
    多寡，決定其犯罪之罪數；核與參與犯罪組織罪之侵害社會
    法益，因應以行為人所侵害之社會全體利益為準據，認定係
    成立一個犯罪行為，有所不同。是以，倘若行為人於參與犯
    罪組織之繼續中，先後加重詐欺數人財物，因行為人僅為一
    參與組織行為，侵害一社會法益，應僅就首次犯行論以參與
    犯罪組織罪及加重詐欺罪之想像競合犯，而其後之犯行，乃
    為其參與組織之繼續行為，為避免重複評價，當無從將一參
    與犯罪組織行為割裂再另論一參與犯罪組織罪，而與其後所
    犯加重詐欺罪從一重論處之餘地（最高法院107 年度台上字
    第1066號判決意旨參照）。
　㈢另按，共同正犯之意思聯絡，不限於事前有所協議，其於行
    為當時，基於相互之認識，以共同犯罪之意思參與者，亦無
    礙於共同正犯之成立；又按共同正犯之成立，祇須具有犯意
    之聯絡及行為之分擔，既不問犯罪動機起於何人，亦不必每
    一階段犯行，均須參與，若共同實施犯罪行為之人，在共同
    意思範圍內，各自分擔犯罪行為之一部，相互利用他人之行
    為，以達其犯罪之目的，其成立不以全體均參與實施犯罪構
    成要件之行為為要件；參與犯罪構成要件之行為者，固為共
    同正犯；以自己共同犯罪之意思，參與犯罪構成要件以外之
    行為，或以自己共同犯罪之意思，事前同謀，而由其中一部
    分人實行犯罪之行為者，亦均應認為共同正犯，使之對於全
    部行為所發生之結果，負其責任；另共同正犯之意思聯絡，
    原不以數人間直接發生者為限，若有間接之聯絡者，亦包括
    在內，如甲分別邀約乙、丙犯罪，雖乙、丙間彼此並無直接
    之聯絡，亦無礙於其為共同正犯之成立。事前同謀，事後分
    贓，並於實施犯罪之際，擔任在外把風，顯係以自己犯罪之
    意思而參與犯罪，即應認為共同正犯（最高法院73年台上字
    第18 86號判例、92年度台上字第2824號判決、34年上字第8
    62號判例、77年台上字第2135號判例、司法院院字第2030號
    解釋意旨參照）。是以共同之行為決意不一定要在事先即行
    為前便已存在，行為當中始先後形成亦可，且不以其間均相
    互認識為要件。而電話詐騙之犯罪型態，自架設跨國遠端遙
    控電話或網路電話，至發送不實訊息、假冒偵辦刑案之公務
    員、收集取得人頭帳戶、撥打電話實施詐騙、指定被害人匯
    款帳戶、自人頭帳戶提領款項、取贓分贓等各階段，乃係需
    由多人縝密分工方能完成之集團性犯罪。經查，被告提供金
    融機構帳戶供詐欺集團使用，並擔任至金融機構領取款項之
    車手收取款項，且被告加入該詐欺集團，並依指示擔任前揭
    工作，且其主觀上應已知悉該詐欺集團之所屬成員至少已達
    3人以上，已如上述，況依其如上所述之智識程度，亦不難
    知悉該詐騙集團之運作尚須有撥打電話施詐者、收取人頭帳
    戶者、提領及集中收取詐欺款項者，而由三人以上分工合作
    ，顯係與詐騙集團其他成員既為詐騙被害人而彼此分工，益
    徵其係在合同意思範圍內，各自分擔犯罪行為之一部，並相
    互利用他人之行為，以達犯罪之目的，參諸上開說明，被告
    顯與該詐欺集團成年成員（包括撥打詐騙電話之人等），具
    犯意聯絡與行為分擔，應論以共同正犯。
  ㈣另按，洗錢防制法第15條之特殊洗錢罪，係在無法證明前置
    犯罪之特定不法所得，而未能依洗錢防制法第14條之一般洗
    錢罪論處時，始予適用。倘能證明人頭帳戶內之資金係前置
    之特定犯罪所得，即應逕以一般洗錢罪論處，自無適用特殊
    洗錢罪之餘地。例如詐欺集團向被害人施用詐術後，為隱匿
    其詐欺所得財物之去向，而令被害人將其款項轉入該集團所
    持有、使用之人頭帳戶，並由該集團所屬之車手前往提領詐
    欺所得款項得手後層層轉交上手，檢察官如能證明該帳戶內
    之資金係本案詐欺之特定犯罪所得，即已該當於洗錢防制法
    第14條第1 項之一般洗錢罪；至若無法將人頭帳戶內可疑資
    金與本案詐欺犯罪聯結，而不該當第2 條洗錢行為之要件，
    當無從依洗錢防制法第14條第1 項之一般洗錢罪論處，僅能
    論以洗錢防制法第15條第1 項之特殊洗錢罪。另過去實務認
    為，行為人對犯特定犯罪所得之財物或利益作直接使用或消
    費之處分行為，或僅將自己犯罪所得財物交予其他共同正犯
    ，祇屬犯罪後處分贓物之行為，非本條例所規範之洗錢行為
    ，惟依新法規定，倘行為人意圖掩飾或隱匿特定犯罪所得來
    源，而將特定犯罪所得直接消費處分，甚或交予其他共同正
    犯予以隱匿，或由共同正犯以虛假交易外觀掩飾不法金流移
    動，即難認僅單純犯罪後處分贓物之行為，應仍構成新法第
    2條第1款或第2款之洗錢行為（最高法院108年度台上字第17
    44號、第3086號判決意旨參照）。查，被告及「奕儒day」
    、楊○○、黃○○等所屬詐欺集團成員，係三人以上共同犯刑法
    第339條詐欺罪，構成刑法第339條之4第1項第2 款之加重詐
    欺取財罪，該罪為法定刑1年以上7年以下有期徒刑之罪，屬
    洗錢防制法第3條第1款所規定之特定犯罪，而該詐欺集團成
    員係以附表編號1、2所示方式對各該編號所示之被害人施以
    詐術，令其等陷於錯誤後，依照集團之指示，將錢匯入附表
    編號1、2所示帳戶，由卷附系爭帳戶之交易明細中，可對應
    找出附表編號1、2所示被害人所匯款項之金流紀錄，即可特
    定該等款項屬於本案詐欺之特定犯罪所得，被告再依指示提
    領款項後，轉交楊○○或黃○○，使該集團得以藉此掩飾、隱匿
    該等犯罪所得之去向，是被告所為自非僅係為詐欺集團取得
    犯罪所得，而係兼為洗錢防制法第2條第2款之洗錢行為，自
    亦應論以同法第14條第1項之一般洗錢罪。
  ㈤加以，觀諸臺灣高等法院被告之前案紀錄表，足認被告如附
    表一編號1 所為之加重詐欺犯行，為其參與本案詐欺集團後
    ，最先繫屬於法院之「首次」加重詐欺犯行。是核本件被告
    如附表編號1所為（參與該組織後之首次加重詐欺取財犯行
    ），係犯刑法第339條之4第1項第2 款之三人以上共同犯詐
    欺取財罪、洗錢防制法第14條第1項之一般洗錢罪，以及組
    織犯罪防制條例第3條第1項後段之參與犯罪組織罪；如附表
    編號2所為，係犯刑法第339條之4第1項第2款之三人以上共
    同犯詐欺取財罪、洗錢防制法第14條第1項之一般洗錢罪，
    檢察官移送併辦部分與追加起訴部分為同一案件，本院自得
    予以審理。又追加起訴書及併辦意旨書所犯法條欄，雖漏未
    就被告如附表一編號1部分，記載前述組織犯罪防制條例第3
    項第1項後段之罪名，惟本件併辦意旨書，業於犯罪事實欄
    敘明本件被告所加入之詐欺集團係「……等人所組成之3 人以
    上、以實施詐術為手段之罪，具有持續性、牟利性之詐欺集
    團組織」等語（詳見臺灣高雄地方檢察署檢察官109年度偵
    字第5793號、第7457號、第15097號、第18084號、第22405
    號移送併辦意旨書犯罪事實欄自明），足認此部分事實業
    據起訴，亦經本院於審判期日告知被告亦涉犯參與犯罪組織
    罪之罪名（本院原金訴字卷第345頁背面），尚無礙於被告
    防禦權之行使，況此部分因與上開被告如附表一編號1被訴
    罪名具有想像競合犯之裁判上一罪關係，基於審判不可分之
    法理，本院自應併予審理。又被告與自稱「奕儒day」、楊○
    ○、黃○○等所屬詐欺集團成員，就上開犯行各有犯意聯絡及
    行為分擔，均應論以共同正犯。加以，被告如附表編號1所
    示之洗錢行為，係由被告領附表編號1所示被害人陳○○遭詐
    騙，並匯入附表編號1 所示帳戶之款項後，再將款項（扣除
    報酬）交予楊○○；如附表編號2 所示之洗錢行為，亦係由被
    告提領附表編號2 所示被害人王○○遭詐騙，並匯入如附表編
    號2 所示帳戶之款項後，再將款項（扣除報酬）交予黃○○，
    各具有行為局部同一之關係，是就附表編號1、2所為之三人
    以上共同犯詐欺取財罪與前述各該部分所犯之洗錢罪、參與
    犯罪組織（僅附表編號1部分）間，誠屬學理上所稱之想像
    競合犯，應各依刑法第55條前段之規定，從一重之三人以上
    共同犯詐欺取財罪處斷。另按，刑法處罰之詐欺取財罪係侵
    害個人財產法益之犯罪，其罪數計算，依一般社會通念，應
    以被害人數、被害次數之多寡，決定其犯罪之罪數（最高法
    院108 年度台上字第274 號判決意旨參照）。查，本件詐欺
    集團成員就如附表編號1、2所示犯行，施用詐術之對象有別
    ，時間有異，其等所實行之數行為係分別侵害不同被害人之
    法益，依一般社會健全觀念，在時間差距上可以分開，法律
    評價上每一行為皆可獨立成罪，是被告所犯上開三人以上共
    同犯詐欺取財罪，犯意各別、被害人有異，應予分論併罰（
    共計2 罪）。
　㈥爰以行為人之責任為基礎，審酌被告未曾有何經法院論罪科
    刑之素行，有臺灣高等法院被告之前案紀錄表1份在卷可參
    ，足見其素行均尚稱良好，然被告明知詐騙集團對社會危害
    甚鉅，竟加入該集團擔任「車手」工作，造成無辜民眾受騙
    而受有金錢損失，且亦因被告所為掩飾、隱匿犯罪所得之去
    向，致使執法人員難以追查正犯之真實身分，兼衡被害人受
    騙之款項各如附表一編號1至2「轉帳（匯款）金額(新臺幣)
    」欄所示，足見各被害人之損失不輕，斟酌被告迭次於警詢
    、偵查及本院審理中俱矢口否認犯行之態度，復考量其並非
    上開詐欺集團主要核心人物，且被告迄今仍未賠償被害人陳
    ○○、王○○分文，又考量其於本院審理中自陳之智識程度、生
    活狀況及經濟條件（本院原金訴字卷第361頁背面），依被
    害人匯入被告所有之金融機構帳戶致損失金額之多寡而為量
    刑標準等一切情狀，分別依時序量處被告如主文所示之刑。
    另本院再衡酌被告所犯上開2次（即如附表編號1至2）加重
    詐欺罪之犯罪類型、動機、手段及目的均相同，且被告參與
    本案加重詐欺犯行時間相近（即109年2月18日至同年月19日
    間），由時間之密接性及犯罪之目的、手段觀之，被告所顯
    示之人格面向並無不同，責任非難重複性高，本案所為造成
    各被害人之損害程度等節，整體評價被告應受矯治之程度，
    並兼衡罪責相當與刑罰經濟之原則，定其應執行刑亦如主文
    後段所示，以資懲儆。
四、沒收
    犯罪所得，屬於犯罪行為人者，沒收之，於全部或一部不能
    沒收或不宜執行沒收時，追徵其價額，刑法第38條之1第1項
    、第3項亦有明文。而共同正犯之犯罪所得，沒收或追徵，
    應就各人所分得之數額分別為之；先前對共同正犯採連帶沒
    收犯罪所得之見解，已不再援用及供參考（最高法院104年
    第13次刑事庭會議決議意旨參照），所謂各人「所分得」，
    係指各人「對犯罪所得有事實上之處分權限」，法院應視具
    體個案之實際情形而為認定：倘若共同正犯各成員內部間，
    對於不法利得分配明確時，自應依各人實際分配所得沒收（
    最高法院104年度台上字第3937號判決意旨參照）。查，被
    告於本案係擔任提款車手角色，非詐騙案件之主導者，自無
    可能取得全部之詐騙款項，況觀諸被告於警詢時供稱：伊於
    華南銀行小港分行提領29萬元部分（即附表編號1），拿到
    酬勞1萬1千元；又於109年2月19日將所提領之32萬8千元（
    即附表編號2），扣除報酬1萬3千元後，將剩餘之31萬5千元
    交給黃○○等語（併警一卷第6頁、影警卷第56頁），是其上
    開所述如附表編號1、2之犯罪所得皆已明確，依前開說明，
    自應就其各次實際之犯罪所得1萬1千元、1萬3千元，各於其
    如附表編號1、2所示罪刑項下，依刑法第38條之1第1項前段
    、第3項之規定宣告沒收之，並諭知於全部或一部不能沒收
    或不宜執行沒收時，追徵其價額，另依刑法第40條之2第1項
    規定併予執行之。
五、至同案被告楊○○、宜○○被訴部分，業經本院另行審結；附表
    編號2黃○○、邱○○所涉犯行部分，另由本院以109年度原訴字
    第4號、110年度原金訴字第15號審理中，附此敘明。
據上論斷，應依刑事訴訟法第299條第1項前段，組織犯罪防制條
例第3條第1項後段，洗錢防制法第14條第1項，刑法第11條前段
、第28條、第339條之4第1項第2 款、第55條前段、第38條之1第
1項前段、第3項、第51條第5款、第40條之2第1項，判決如主文
。
本案經檢察官陳永章追加起訴及移送併辦、檢察官李侑姿移送併
辦，檢察官張靜怡到庭執行職務。
中　　華　　民　　國　 111　　年　　3 　　月　　31　　日
              刑事第十二庭審判長法　官  蔡書瑜
　　　　　　　　　
　　　　　　　　                法  官  蔡有亮
　　　　　　　　　
　　　　　　　　　              法  官  李承曄　
以上正本證明與原本無異。
如不服本判決應於收受判決後20日內向本院提出上訴書狀，並應
敘述具體理由。其未敘述上訴理由者，應於上訴期間屆滿後20日
內向本院補提理由書(均須按他造當事人之人數附繕本)「切勿逕
送上級法院」。
中　　華　　民　　國　 111　　年　　3 　　月　　31　　日
                                書記官  陳美月
附錄本判決論罪科刑法條：
中華民國刑法第339條之4
犯第339條詐欺罪而有下列情形之一者，處1年以上7 年以下有期
徒刑，得併科1百萬元以下罰金：
一、冒用政府機關或公務員名義犯之。
二、三人以上共同犯之。
三、以廣播電視、電子通訊、網際網路或其他媒體等傳播工具，
    對公眾散布而犯之。
前項之未遂犯罰之。
洗錢防制法第14條第1項：
有第二條各款所列洗錢行為者，處7 年以下有期徒刑，併科新臺
幣5百萬元以下罰金。
組織犯罪防制條例第3條第1項
發起、主持、操縱或指揮犯罪組織者，處3 年以上10年以下有期
徒刑，得併科新臺幣1億元以下罰金；參與者，處6月以上5 年以
下有期徒刑，得併科新臺幣1千萬元以下罰金。
附表：
編號 詐騙手法 被害人 轉帳（匯款）時間 轉帳（匯款）金額(新臺幣) 轉帳(匯款)至何帳戶 提領人 提領時間 提領地點 提領金額（新臺幣) 向提領人收取款項之人 備註 1 詐欺集團成員於109年2月16日9 時許，假冒親友佯稱須周轉借款云云，致陳○○陷於錯誤而依其指示匯款。 陳○○ 109年2月18日12時8分許 29萬元 凃○○申辦之華南商業銀行五甲分行帳號000-000000000000號帳戶 凃○○ 109年2月18日12時42分（臨櫃）、45分、46分、47分、48分(均ATM） 高雄市○○區○○路000號「華南銀行小港分行」臨櫃 分別提領19萬元（臨櫃）、3萬元、3萬元、3萬元、1 萬元（ATM 提款） 楊○○（收取27萬9 千元） 另檢察官以109年度偵第5793號、第7457號、15097號、18084號、第22405號移送併辦 2 詐騙集團不詳成員，於109年2月19日13時47分前某時，打電話予王○○，佯稱係其友人欲向其借款，致告訴人王○○陷於錯誤，依指示於右開時間，匯款右列金額至右揭帳戶內。 王○○ 109年2月19日13時47分 32萬8千元 凃○○申辦之合作金庫銀行前鎮分行帳號000-0000000000000號帳戶 凃○○ 109年2月19日15時35分（臨櫃）、47分、49分許、50分（均ATM） 高雄市○鎮區○○路0 號「合作金庫銀行前鎮分行」 20萬8千元（臨櫃）、3萬元、3萬元3萬元、3萬元（ATM提款） 黃○○（收取31萬5 千元） 另檢察官以109年度偵第5793號、第7457號、15097號、18084號、第22405號、第19963號移送併辦 （凃○○部分）    109年2月20日14時29分許 8萬元 被告許丞翔所申設之永豐銀行帳號0000000000號帳戶 許丞翔（業經另案判決確定） 109年2月20日15時38、39分許 台南市○○區○○路000號「永豐銀行永康分行」自動櫃員機 提領3萬元、3萬元、2萬元 黃○○（黃○○再轉交給邱○○） 本院110 年度原金訴字第15號審理中（被告黃○○、邱○○部分，與凃○○無涉）